臺灣高等法院刑事判決
106年度上訴字第2665號
上  訴  人  臺灣桃園地方檢察署檢察官葉詠嫻
被      告  羅辰焌（原名羅峰鍚）




選任辯護人  唐永洪律師
            楊雅馨律師
上列上訴人因被告偽造文書等案件，不服臺灣桃園地方法院104
年度訴字第508號，中華民國106年8月16日第一審判決（起訴案
號：臺灣桃園地方檢察署103年度偵緝字第559、560、566號），
提起上訴，本院判決如下：
    主  文
上訴駁回。   
    理  由
一、經本院審理結果，認第一審判決對被告羅辰焌為無罪之諭知
    ，核無不當，應予維持，並引用第一審判決書記載之證據及
    理由（如附件）。
二、檢察官上訴意旨略以：就公訴意旨一㈠至㈣部分，原審判決以
    告訴人徐秉賢、陶語嫻（原名陶靖旋）2人於審判時之證述
    彼此對照，及與其等先前於警詢及檢察事務官詢問時之陳述
    相對照，而認其等之證述多有矛盾、齟齬及刻意迴避之處，
    並非真實，且就告訴人2人表示非其等所簽立之文件署押部
    分，以肉眼觀察比對結果雷同，即認其等所述反於事實，實
    不妥適。蓋本件涉及之相關保險、信用卡及借款單據甚多、
    資料煩雜，且簽立之時間均距離現在較為久遠，告訴人2人
    難免有記憶不清、就各項事件經過細節混淆、而有證述不同
    於以往之情況，原審若認相關文件等客觀證據上之署押，有
    認定是否為告訴人2人所親簽之必要，自應先將相關事證送
    請筆跡鑑定之後，再執以與告訴人2人確認相關證述，原審
    漏未進行筆跡鑑定之相關調查，僅以肉眼觀察之結果駁斥告
    訴人2人之指訴，實有證據漏未調查之違法。其次，就公訴
    意旨一㈣部分，除上開所述以外，被告係辯稱：徐秉賢匯款
    新臺幣（下同）100萬元後，表示欲更改投資型保險之購買
    金額為20萬元，另外80萬元其有領出來、拿出來還給徐秉賢
    。已與原審判決理由所載其餘之80萬元，究竟有無遭被告提
    領動支之情況不明等語，大相逕庭，而此部分被告既坦認確
    有收受徐秉賢匯款之100萬元，原審自應請被告協助敘明收
    受匯款之帳戶資料，或由原審依職權調閱被告之申設帳戶資
    料，確認該被告所有之「不詳帳戶」為何後，調閱該帳戶交
    易明細以為確認，原審就此部分疏未調查，亦有證據漏未調
    查之違法。甚且，在被告及告訴人2人從未提及匯款之其中8
    0萬元是否曾約定其他用途之下，原審判決更以「匯款之原
    因本有多端，告訴人2人與被告間多年來即有相當之金錢往
    來，則徐秉賢所匯予被告之100萬元中，除20萬元用以支付
    上開投資型保險契約之第1期保險費外，其餘80萬元是否係
    用於2人約定之其他用途，或者係支付其後之各期保險費，
    或如被告所辯稱係於事後交還徐秉賢，均無可能」，更屬漫
    無邊際之主觀臆測，難認為符合經驗及論理法則之判決理由
    等語。
三、惟查：
  ㈠檢察官於本院就如原判決附表一編號1、2、4、5及17所示要
    保書上之要保人筆跡，以及如原判決附表二編號2、14及23
　　等保單借款借據上之借款人筆跡，依告訴人等之意見捨棄請
    求鑑定（見本院卷㈡第221、222、259頁），且徐秉賢並於本
    院承認部分保單借款借據上之簽名係其所簽（見本院卷㈡第2
    60頁），亦即不爭執為偽造，可認此等文件上告訴人等之簽
    名為真正，係其等簽署無訛。又如原判決附表一編號10
　　、11、18及22等所示之要保書，以及如原判決附表二編號3 
    至13、15至22、24至32等所示之保單借款借據，本院依檢察
    官之請求，經囑託法務部調查局為筆跡鑑定後，除附表一編
    號18（即本院卷㈡第95至98頁之要保書）無法鑑定外，其他
    文件上之「陶靖旋」、「徐秉賢」等筆跡，均與其等親書之
    筆跡筆劃特徵不同乙節，雖有該局民國108年12月24日調科
    貳字第10803417950號鑑定書在卷可稽（見本院卷㈡第287至2
    93頁），固可認該等要保書上之要保人及保單借款借據上之
    借款人等之簽名，非告訴人等所親簽。然參諸陶語嫻（即陶
    靖旋）於原審證稱：被告有跟我們提過說他需要業績，請我
    們保更多保單，而由他來繳保費的事，當初說要做業績的時
    候，他說他隔月就會退掉，但是我們都沒有簽名，之前是有
    答應，但是後來因為我們付不起，所以後來就沒有答應了等
    語（見原審卷二第129頁及背面）。可徵告訴人等確曾為讓
    被告有更多之保險業績，同意由被告利用其等名義而以代繳
    保費之方式投保，此正與陶語嫻所證其等都沒有簽名乙節相
    符。陶語嫻雖亦證稱後來因為付不起、就沒答應了云云，然
    既係由被告代繳保費，則告訴人等又豈會有付不起之情況，
    是陶語嫻所證之後來就沒答應乙情，難認屬實；何況，如確
    有後來不答應之事，則其等係於何時、以何方式向被告表示
    不再同意？卷內並無證據可供勾稽佐證，是陶語嫻所稱後來
    沒有答應云云，尚難憑採。其次，關於如原判決附表二所示
    之保單借款，國泰人壽保險股份有公司（下稱國泰保險公司
    ）均係將款項匯入陶語嫻之國泰世華銀行帳號000000000000
    號及徐秉賢之楊梅郵局帳號00000000000000號等帳戶內，此
    有該等保單借款借據（見本院卷㈡第129至145頁）、徐秉賢
    之楊梅郵局帳戶客戶歷史交易清單及陶語嫻之國泰世華銀行
    帳戶交易明細等在卷可佐（見原審卷二第59至62、65至70頁
    ），且如上所述，告訴人等對上開保單借款借據之部分簽名
    為真正乙節並不爭執，可見其等亦確曾親自以保單向國泰保
    險公司借款，是無論係告訴人親自辦理或由被告代為辦理，
    該等借款最終均係匯入告訴人等之帳戶而歸其等所有，則告
    訴人等指稱被告有未經授權而為保單借款乙節，亦難採信。
　㈡查徐秉賢曾以其名義向玉山銀行及澳盛銀行申辦本案之信用
    卡等情，有玉山銀行勞動保障卡申請請書、同意書、徐秉賢
    之身分證影本（見103他5147號卷第3至6頁）、澳盛銀行（
    原為荷蘭銀行）零用金申請表格、徐秉賢之身分證與健保卡
    影本、信用卡分期付款約定書（見103偵緝560號卷第64至73
    頁）等在卷可參；其於本院陳稱：我信用卡給被告做業績等
    語（見本院卷㈡第16頁），並未爭執上開信用卡申請書上申
    請人之簽名非其所簽，足認該等信用卡係徐秉賢親自申請無
    疑。次查，徐秉賢於向澳盛銀行申辦本案之信用卡後，曾申
    請於核發之信用卡額度內辦理靈用金（即預借現金），並分
    36期償還，該銀行在核准申請後，於97年6 月24日將該預借
    現金12萬元，匯入其在國泰世華銀行延平分行帳號00000000
    0000號帳戶，並按月將每期應償還金額列示於當期信用卡帳
    單中乙情，有澳盛銀行104年12月31日函在卷可稽（見原審
    卷二第29、30頁），且上開帳戶確屬徐秉賢所有，亦有存摺
    封面影本在卷可佐（見原審卷二第35頁），是徐秉賢對此情
    自屬知之甚明。而依澳盛銀行自徐秉賢申請該信用卡後至10
    3年12月所列之消費資料所示，除一般消費項目外，亦逐筆
    列示該預借現金每期應付之數額（下稱期付金），各期之帳
    單亦包括期付金在內，而多數帳單並有繳納部分帳款之情形
    ，此有澳盛銀行103年12月26日函檢附之消費明細資料在卷
    可參（見103偵緝560號卷第63、76至153頁）。另徐秉賢於
    申請玉山銀行之信用卡後，於98年6月30日向新光人壽保險
    股份有限公司（下稱新光人壽公司）申請就其號碼AGM00000
    00號保單之分期保險費，指定由該信用卡支付，有信用卡付
    款授權書在卷可憑（見原審卷一第269頁）；又關於此玉山
    銀行信用卡之支付項目，除一般消費外，並包括上開新光人
    壽公司之保險費及徐秉賢使用之行動電話費用在內，且信用
    卡帳單亦有繳納部分款項之情形，此有消費明細表及對帳單
    在卷可稽（見原審卷一第190至268頁）。據此可知，徐秉賢
    之上開二張信用卡於申請後，確有開卡使用明確，其於本院
    稱沒有開卡云云（見本院卷㈡第16頁），顯非真實。且如上
    所述，上開信用卡之消費項目，包括徐秉賢個人預借現金之
    期付金、分期保險費及電話費用等費用在內，而在其並未支
    付該信用卡帳單下，該等帳單卻有繳付部分帳款之情形，可
    見徐秉賢應有同意被告使用該等信用卡，否則被告豈有連同
    徐秉賢之個人消費項目一併支付之理。是徐秉賢指稱如原判
    決附表三-1、三-2所示之消費，係遭被告盜刷云云，應非真
    實。
　㈢徐秉賢為辦理保險事宜，於95年7月5日匯款100萬元至被告之
    國泰世華銀行北中壢分行帳號000000000000號帳戶乙情，有
    該銀行107年8月14日函附交易明細表在卷可參（見本院卷㈠
    第332至334頁），並為被告所承認，此部分事實固可認定。
    徐秉賢雖指稱當時係要投保6年期100萬元之儲蓄型保險云云
    （見103偵緝559號卷第42、43頁），然此部分僅其單方指述
    ，並無補強證據可供佐證，尚難遽予憑採。又告訴人等指稱
    日期為95年7月5日之國泰人壽創世紀變額萬能壽險（丙型）
    （下稱創世紀壽險）要保書係遭偽造云云（見103偵緝559號
    卷第66頁），惟經本院將該要保書及重要事項告知書，囑託
    法務部調查局鑑定後，認其上「陶靖旋」之筆跡與陶語嫻親
    書筆跡之筆劃特徵相同，有該局108年1月28日調科貳字第10
    703467470號鑑定書在卷可憑（見本院卷㈠第440至442頁），
    則告訴人等指稱上開文件係遭被告偽造乙節，顯非真實。而
    觀之該創世紀壽險要保書，在「主契約」之定期保險費（年
    ）、第一次主約保費、第一次保費總計等欄位，均已明確記
    載為20萬元，有該要保書可參（見本院卷㈠第415頁），該契
    約既經陶語嫻簽名確認，則告訴人等對於投保金額之多寡即
    無不知之理，是自難認被告有利用此保險機會對告訴人等詐
    取財物之情形。被告對於徐秉賢所匯入之100萬元，就扣除
    保險費20萬元後之其他80萬元，雖另匯至其設於聯邦銀行帳
    號000000000000號帳戶內，有聯邦銀行108年5月27日查覆資
    料及存款明細表在卷可參（見本院卷㈡第151、153頁）。被
    告於本院辯稱因其與告訴人等間有借貸關係，故予以扣除等
    語（見本院卷㈡第380頁）。參以陶語嫻曾於97年3月6日在發
    送給被告之電子郵件內稱：「哥真的很謝謝你幫我這麼多！
    我真想叫你把我們的保險辦繳清呢！欠你的錢也越來越多要
    怎麼辦呢！」；且徐秉賢亦於97年6月10日與被告簽訂有「
    借款契約書（兼作借據）」，載明借款期限自95年3月10日
    起至100年6月10日止，借貸金額132萬元等情，此有該電子
    郵件及借款契約書在卷可佐（見原審卷三第135至137頁），
    核此情形，被告辯稱斯時其與告訴人間有借貸債權乙節，當
    可採信。則其基於抵銷意思而扣抵上開原應返還徐秉賢之80
    萬元，無涉詐欺，亦與背信或業務侵占等罪責有間。
四、按告訴人之告訴，係以使被告受刑事訴追為目的。因此，告
    訴人與被告具有對立性之利害關係，其陳述在本質上存有較
    大之虛偽危險性。為避免嫁禍他人，尤應有補強證據以增強
    告訴人陳述之憑信性，始足為認定被告犯罪事實之依據。本
    案因告訴人等之陳述尚有瑕疵，復無補強證據可供核實，而
　　檢察官所指被告涉嫌偽造私文書及行使，以及詐欺取財等犯
    嫌，依現有證據，仍有合理之懷疑存在，尚未達於可確信為
    有罪之程度，則原審以不能證明被告犯罪而為無罪之諭知，
    核無違誤。檢察官猶執前詞上訴，指摘原判決不當，為無理
    由，應予駁回。
據上論斷，應依刑事訴訟法第368條、第373條，判決如主文。
本案經臺灣桃園地方檢察署檢察官陳美華起訴，臺灣高等檢察署
檢察官賴正聲到庭執行職務。
中　　華　　民　　國　　109 　年　　4 　　月　　8 　　日
                刑事第二十二庭  審判長法　官  洪于智
                                      法　官  汪怡君
                                      法　官  陳銘壎
以上正本證明與原本無異。
被告不得上訴。
檢察官如不服本判決，應於收受送達後20日向本院提出上訴書狀
，惟須受刑事妥速審判法第9條限制。其未敘述上訴之理由者，
並得於提起上訴後20日內向本院補提理由書(均須按他造當事人
之人數附繕本)「切勿逕送上級法院」。
刑事妥速審判法第9條：
除前條情形外，第二審法院維持第一審所為無罪判決，提起上訴
之理由，以下列事項為限：
一、判決所適用之法令牴觸憲法。
二、判決違背司法院解釋。
三、判決違背判例。
刑事訴訟法第 377 條至第 379 條、第 393 條第 1 款之規定，
於前項案件之審理，不適用之。
                                      書記官  吳思葦
中　　華　　民　　國　　109 　年　　4 　　月　　8 　　日